【裁判字號】    99,再易,14
【裁判日期】    991231
【裁判案由】    再審之訴
【裁判全文】
臺灣臺南地方法院民事判決              99年度再易字第14號
再審原告    劉吳保流
            王林金枝
            張劉鴻英
            劉麗雪
            劉福財
            劉金福
            劉福興
再審被告    黃昆益
上列當事人間請求確認通行權存在事件，再審原告對於民國99年
6月18日本院97年度簡上字第55號確定判決提起再審之訴，本院
判決如下：
    主      文
再審之訴駁回。
再審訴訟費用新台幣壹仟玖佰玖拾伍元由再審原告負擔。
    事實及理由
一、本件再審原告主張：
（一）原審判決僅以再審被告通行便利為考量，未擇損害最少之
      處所或方法為之，而採納原第一審判決方案；又原審判決
      既認為臺南市後壁區（縣市合併前為台南縣後壁鄉○○○
      段（下簡稱嘉安段）341地號土地割列為二將影響該土地
      之整體利用，對該所有權人損害甚大，何以對同段350地
      號土地割裂為二，則不認為影響整體利用，對再審原告損
      害甚大，顯有輕重失衡之處；再原審判決僅要求再審原告
      具有忍受之義務，卻忽略再審原告所受之損害，其適用民
      法第787條第2項之規定顯有錯誤，有判決適用法規顯有錯
      誤違背法令之處。
（二）原審判決漏未斟酌嘉安段341地號土地已呈休耕狀態、通
      行之便利情形，以及未審酌再審原告提出之報案三聯單，
      且所受管理不易、須增設籬笆、嘉安段348、349、350地
      號土地無法利用之損失，顯係就足以影響於裁判之重要證
      物漏未斟酌。為此，再審原告爰依前揭法文規定，提起再
      審之訴。
（三）並聲明：
    1.原第一、二審確定判決均廢棄。
    2.再審被告在原第一審之訴駁回。
    3.再審及前程序第一、二審訴訟費用均由再審被告負擔。
二、按再審之訴，應於30日之不變期間內提起。前項期間，自判
    決確定時起算，判決於送達前確定者，自送達時起算，民事
    訴訟法第500條第1、2項定有明文。本件再審原告就本院97
    年度簡上字第55號確定判決提起再審之訴，該確定判決因不
    得再上訴，而於民國99年6月18日宣示判決時確定，該判決
    書正本分別於99年6月25日送達再審原告劉吳保流兼劉聰之
    承受訴訟人、張劉鴻英兼劉聰之承受訴訟人、劉麗雪兼劉聰
    之承受訴訟人、劉福財即劉聰之承受訴訟人，於99年6月28
    日送達劉福興即劉聰之承受訴訟人，於99年6月29日送達劉
    金福即劉聰之承受訴訟人、王林金枝有送達證書附於該案卷
    可稽。扣除在途期間，再審原告於99年7月23日具狀以原確
    定判決有民事訴訟法第496條第1項第1款、第436條之7之再
    審事由，向本院提起再審之訴，自未逾上開30日之法定期間
    ，合先敘明。
三、經查：
（一）原審判決並無民事訴訟法第496條第1項第1款所謂「適用
      法規顯有錯誤」之情事：
    1.按適用法規顯有錯誤者，得以再審之訴對於確定終局判決
      聲明不服，民事訴訟法第496條第1項第1款亦有明文。而
      所謂「適用法規顯有錯誤」者，係指確定裁判所適用之法
      規顯然不合於法律規定，或與司法院現尚有效及大法官會
      議之解釋，或最高法院尚有效之判例顯然違反者，或消極
      的不適用法規，顯然影響判決者而言，不包括認定事實錯
      誤、漏未審酌證據、取捨證據失當及裁判不備理由之情形
      在內，司法院大法官會議釋字第177號解釋、最高法院60
      年台再字第170號判例、63年台上字第880號判例、69年台
      再字第131號判決、80年台上字第1326號判決可資參照。
    2.本件再審原告主張原確定判決適用民法787條第2項規定違
      誤，有適用法規顯有錯誤之再審事由，無非係以原審判決
      僅以再審被告通行便利為考量，未擇損害最少之處所或方
      法為之；又原審判決既認嘉安段341地號土地割裂為二將
      影響該土地之整體利用，對該所有權人損害甚大，何以對
      同段350地號土地割裂為二，則不認為影響整體利用，對
      再審原告損害甚大，顯有輕重失衡之處；再原審判決僅要
      求再審原告具有忍受之義務，卻忽略再審原告所受之損害
      云云。惟按土地因與公路無適宜之聯絡，致不能為通常使
      用時，除因土地所有人之任意行為所生者外，土地所有人
      得通行周圍地以至公路。前項情形，有通行權人應於通行
      必要之範圍內，擇其周圍地損害最少之處所及方法為之；
      對於通行地因此所受之損害，並應支付償金。民法第787
      條第1項、第2項定有明文。經查，原審判決就再審被告所
      有嘉安段348-1地號土地對外通行究竟應採何方案，已詳
      述兩條路線對現況之影響程度，並權衡兩種通行方式何者
      對所有權人損害較小，自非再審原告所稱僅以再審被告通
      行便利為考量。另就袋地通行權而言，原即對周圍地造成
      損害，法院所需斟酌、權衡者，乃係就兩害相權取其輕者
      為之。原審確定判決經斟酌兩造全辯論意旨及調查證據之
      結果後，判斷事實，擇一損害最少之處所及方法為之，並
      無判決適用法規錯誤之情事。再審原告泛言原審確定判決
      輕重失衡、忽略再審原告所受之損害云云，自無可採。據
      上，原確定判決已依卷內所附之證據資料加以取捨、判斷
      ，其適用法規並無錯誤。從而，再審原告執此主張原確定
      判決有民事訴訟法第496條第1項第1款之再審事由，自有
      未合。
（二）原審判決並無民事訴訟法第436條之7所謂「如就足影響於
      裁判之重要證物，漏未斟酌者」之情事：
    1.按對於簡易訴訟程序之第二審確定終局裁判，如就足影響
      於裁判之重要證物，漏未斟酌者，得提起再審之訴民事訴
      訟法第436條之7固有明文，而所謂「就足以影響於判決之
      重要證物漏未斟酌」，係指前訴訟程序第二審言詞辯論終
      結前，已經存在並已為聲明之證物，原確定判決未調查，
      且未於判決理由中說明其無調查、斟酌之必要，或雖經調
      查而未於判決中斟酌，且須足以影響裁判結果而言。申言
      之，該項證物若縱經斟酌亦不足影響原判決之內容，或原
      判決曾於理由中說明其為不必要之證據者，即不得作為再
      審理由。
    2.本件再審原告主張原確定判決漏未斟酌重要證物乙節，無
      非係以原審判決漏未斟酌嘉安段341地號土地已呈休耕狀
      態、通行之便利情形，以及未審酌再審原告提出之報案三
      聯單，且所受管理不易、須增設籬笆、嘉安段348、349、
      350地號土地無法利用之損失，顯係就足以影響於裁判之
      重要證物漏未斟酌云云。惟再審原告雖提出其於96年9月
      30日、96年10月11日向臺南市警察局白河分局後壁分駐所
      報案之受理刑事案件報案三聯單二紙（見原審卷第251至
      253 頁），然本件原審確定判決係於99年6月2日言詞辯論
      終結，再審原告早知有此證物，遲至99年6月7日始行提出
      ，自非已經存在並已為聲明之證物，亦非屬前訴訟程序事
      實審言詞辯論終結前已存在而當事人所不知之證物甚明；
      況且再審原告所指摘未經斟酌之證據，原確定判決實已有
      斟酌後為前開認定，並於原審判決事實及理由欄第十點敘
      明兩造其餘所提之證據（見原審判決書第11頁），經本院
      審究後，認無礙勝負之判斷，爰不一一論列，原確定判決
      未於判決理由就無礙其認定之所有證物細項逐一說明證明
      力，實與原確定有就足以影響於判決重要證物漏未斟酌之
      再審事由無涉，遑論縱有審酌再審原告所述之前開證物，
      亦不足以影響原確定判決結果，是再審原告主張原確定判
      決有民事訴訟法第436條之7規定之再審事由存在，尚非可
      採。
四、綜上所述，本件再審原告所執原確定判決適用法規顯有錯誤
    及發現未經斟酌之證物之再審事由，均經原確定判決調查後
    敘明理由予以論斷，並無再審原告指摘適用法規顯有錯誤，
    或發現未經斟酌之證物之情事，核與民事訴訟法第436條之
    7、第496條第1項第1款規定不符，本件再審之訴顯無再審理
    由，爰不經言詞辯論，以判決駁回。
五、按訴訟費用，由敗訴之當事人負擔；法院為終局裁判時，應
    依職權為訴訟費用之裁判，民事訴訟法第78條、第87條第 1
    項分別定有明文。查本件再審原告之訴既經駁回，揆之前揭
    規定，訴訟費用自應由敗訴之再審原告負擔；再本件訴訟標
    的之金額為新臺幣（下同）120,067元應徵收裁判費1,995元
    。此外，別無其他訴訟費用之支出，故本件訴訟費用額確定
    為1,995元，應由敗訴之再審原告負擔。
六、據上論結，本件再審原告之訴為顯無理由，依民事訴訟法第
    502條第2項、第78條、第87條第1項，判決如主文。
中    華    民    國    99    年    12    月    31    日
              民事第二庭審判長法      官  李杭倫
                              法      官  洪碧雀
                              法      官  張麗娟
以上正本係照原本作成。
本判決不得上訴。
中    華    民    國    99    年    12    月    31    日
                              法院書記官  楊宗倫

司法院資訊處製作；財團法人民間司法改革基金會備份。
